【裁判字號】    88,易,1128
【裁判日期】    890411
【裁判案由】    詐欺
【裁判全文】
臺灣臺中地方法院刑事判決                        八十八年度易字第一一二八號
    公  訴  人  臺灣台中地方法院檢察署檢察官
    被      告  丁○○
右列被告因詐欺案件，經檢察官提起公訴 (八十七年度偵字第二六六一０號），本院
判決如左：
    主  文
丁○○幫助以犯詐欺取財罪為常業，處有期徒刑拾月。
    事  實
一、丁○○明知已成年之不詳姓名男子數名共同基於意圖為自己不法所有之犯意聯絡
    ，共組詐欺集團，利用在報紙刊登「低利信貸、你是否四處碰壁、借貸無門？只
    要你有正當工作，正常收入，三千萬元以內，全省十二家銀行，廿五位專員配合
    為你服務，請洽全省免費服務專線０八０─００一二七七」之廣告，俟有不特定
    之人依廣告內容洽詢時，即佯稱公司係採互助會標會之方式籌借款項，須加入會
    員繳交會款後始得競標，並要求不特定之顧客將會款匯入渠等指定之帳戶，致不
    知情之顧客陷於錯誤，信以為真而將款項匯入指定之帳戶。該集團人員伺累積取
    得相當款項後，旋即遷移他去，以此方式共同恃詐騙所得維生而以之為常業。丁
    ○○明知該集團成員以詐欺取財為常業，竟基於幫助之犯意，於民國（下同）八
    十七年三月一日及同年月三十一日，先後以其名義辦理號碼（０四）00000
    00、0000000號之電話供該集團聯絡使用，復自同年四月份起提供其申
    請開設台中縣太平市永豐郵局局號００二一六０─六號、帳號０一五三五九─一
    號郵局帳戶供該集團使用。嗣於同年五月十日適有亟需現金週轉之乙○○以自由
    時報宜蘭版刊登之０八０─００一二七七號電話聯絡後，由不詳姓名之集團成員
    要求乙○○先將所得稅扣繳憑單及國民身分證影本傳真至丁○○申請之（０四）
    0000000號電話，並約妥乙○○於八十七年五月十二日至台中市○○區○
    ○路二段四六一巷二號一樓龍達房屋公司洽談。嗣乙○○依約前往上開地點，復
    由一真實姓名不詳，自稱「周文培」之集團成員出面接待，經詢明乙○○有意貸
    款新台幣（下同）一百五十萬元後，即偽稱：「公司採互助會方式借貸，每會有
    廿四人，每月開標一次，最低標不得少於一千二百元，最高標不得多於三千五百
    元，為內標制，如要借貸必需參加九個互助會才夠」等語，並要求乙○○將款項
    匯至丁○○提供之前開帳號０一五三五九─一號郵局帳戶，另有一自稱「林經理
    」者留下（０四）0000000之電話供乙○○與之聯絡，致乙○○陷於錯誤
    ，先後於八十七年五月十二日、同年五月十五日、同年五月十六日及同年六月十
    九日，依序匯款九萬元、六萬元、十二萬元及七萬五千元至上開帳戶。事後乙○
    ○多次表示競標均未得標，亦乏現金再行匯款，遂要求將互助會轉讓他人及退款
    ，該公司諉以作業時間須六個月。迄至八十七年九月初，乙○○再利用電話聯絡
    ，發現無人接聽及公司已遷移他處，始知受騙。迄八十七年底，該詐欺集團共計
    以此方式詐得約四百萬元之款項。
二、案經被害人乙○○訴由台中市警察局報請台灣台中地方法院檢察署檢察官偵查起
    訴。
    理  由
一、訊據被告丁○○矢口否認有右揭幫助詐欺取財之犯行，辯稱：伊於八十七年二月
    初曾向地下錢莊借款，並質押其所有之郵局存摺、印鑑、國民身分証及提款卡，
    從未申請上開二支電話，亦未刊登貸款廣告，伊嗣後有申報身分証遺失，亦為被
    害人云云。惟查：
    （一）右揭告訴人利用（０四）0000000號之電話傳真資料，並以（０四
          ）0000000號電話與「林經理」聯絡，並先後四次匯款至局號００
          二一六０─六號、帳號０一五三五九─一號郵局帳戶之事實，業據告訴人
          乙○○指訴綦詳，並有國內匯款收據影本四紙在卷可稽。
    （二）而查，該台中縣太平市永豐郵局局號００二一六０─六號、帳號０一五三
          五九─一號之帳戶係被告於八十六年五月十五日申請設立，有郵政存簿儲
          金立帳申請書影本一份在卷可稽。而該帳戶於八十七年四月一日前僅有零
          星之數筆存提款紀錄，迄自八十七年四月一日起即開始有密集之款項進出
          ，亦有卷附台灣中區郵政管理局八十八年三月二日00000000─一
          四一號函附之郵政存簿儲金每日活動戶存提詳情表在卷可憑。可見該帳戶
          於八十七年四月份以後即被利用為詐取財物之工具。雖被告辯稱伊於同年
          二月初向地下錢莊借款時將上開郵局存摺、印鑑等資料交付予地下錢莊質
          押云云，惟被告始終未能提供該地下錢莊之資料供本院查核，其所供是否
          屬實，已非無疑。再者，被告於偵查中供稱其每隔十日匯款七千五百元至
          上開郵局帳戶清償地下錢莊，迄至八十七年五月間曾匯款十幾次云云，惟
          經核前開卷附該帳戶之郵政存簿儲金每日活動戶存提詳情表，於上開期間
          內，未有何被告所稱之匯款紀錄。且查，該戶名「丁○○」之郵局帳戶曾
          於八十七年四月一日辦理更換印鑑，而經本院調取該帳戶八十六年五月十
          五日之開戶申請書及上開八十七年四月一日辦理變更印鑑之申請書原本併
          送法務部調查局鑑定結果，認上開二份申請書字跡筆劃特徵相符。可徵被
          告於八十七年四月一日猶前往辦理帳戶變更印鑑。是其前揭所辯，洵屬無
          稽，自不足採。
    （三）再查，告訴人指稱該集團聯絡使用號碼（０四）0000000號、00
          00000號之電話，經查係被告以其名義分別於八十六年三月一日委託
          丙○○及於同年月三十一日委託甲○○辦理。有中華電信股份有限公司北
          台中營業處市內電話裝機申請書影本二份在卷可稽。而証人丙○○於本院
          審理時到庭証稱：當時委託辦理電話之人與在庭之被告體型差不多，為防
          止他人冒名辦理，代辦時均有核與身分証之照片與本人相符，並未曾接獲
          有人反應此電話遭冒用等語。再參諸被告自承均居住於戶籍地址，而中華
          電信股份有限公司對由代理人代辦申請電話之案件，事後均會以專函另行
          通知本人戶籍地，上開以丁○○名義申請電話之案件，亦曾如此處理，有
          中華電信股份有限公司南台中營運處八十八年八月三十日中信南服（八八
          ）字第二二０一號函文在卷可參。被告實難諉稱不知上情。其辯稱未申請
          辦理上開二支電話云云，即非可採。
    （四）又被告辯稱伊事後有申報身分証遺失乙節。惟查，依卷附台中縣太平市戶
          政事務所八十八年八月十一日（八八）太市戶字第四七二八號函附之被告
          補領國民身分証申請書所示，被告係於八十七年六月一日始申報遺失，且
          遺失時間欄載明於八十七年五月三十日遺失，遺失地點為台中市○○路，
          與被告稱係於八十七年二月間交付予地下錢莊乙節大相逕庭。且苟被告所
          辯屬實，何以其拖延數月始申報身分証遺失？又何以其從未註銷共同擔保
          之郵局帳戶、提款卡等物而任人利用為犯罪工具？是尚難依此所辯資為對
          被告有利之認定。
    （五）綜上，該詐欺集團斥資刊登廣告以詐騙不特定之人，且自八十七年四月一
          日起至八十七年底，存入被告提供之郵局帳戶款項高達四百餘萬元，有前
          揭卷附郵政存簿儲金每日活動戶存提詳情表可參。顯見該集團係有計劃之
          詐騙集團，其成員有恃該詐騙所得維生而以之為常業之意灼然明甚。而被
          告長期提供其所有之郵局帳戶及申請電話供該詐欺集團使用，事後復飾詞
          狡辯，多所遮掩，顯然其就該集團不法詐騙之犯行知之甚明。其雖未參與
          詐騙之主要犯行，惟有幫助該集團遂其詐欺犯行之幫助犯意應可認定。是
          事証明確，被告右揭犯行，洵堪認定。
二、按本案雖未實際查獲該詐騙集團之成員，惟該集團成員有常業詐欺之罪行實無庸
    疑。又按本案被告堅決否認有參與詐欺行騙之犯行，而據告訴人指稱係一自稱「
    周文培」及「林經理」之男子出面與伊接洽，之前未曾見過被告等語；且查告訴
    人所見之自由時報宜蘭版廣告刊登者經查為「李志清」，有廣告委託切結書影本
    一份足憑，並非被告。而經本院囑託台灣板橋地方法院訊問李志清復傳喚無著。
    是本案依現有之事証，尚無足認定被告與該集團成員間具有犯意聯絡及行為分擔
    。其單純提供帳戶及申請電話供詐欺集團使用，所為係犯刑法第三百四十條、第
    三十條之幫助常業詐欺罪。公訴人認被告所為係與不知名之詐欺集團成員共犯刑
    法第三百三十九條第一項之詐欺取財罪，並請依連續犯論處，容有誤會，惟起訴
    被告犯罪之基本社會事實相同，爰依法變更起訴法條，併此敘明。查被告行為後
    ，刑法第三百四十條常業詐欺罪業於八十八年二月三日修正公布，於同年月五日
    生效，比較修正前後該法條規定，修正前刑法第三百四十條之法定刑為一年以上
    七年以下有期徒刑，得併科五千元以下罰金；修正後刑法第三百四十條之法定刑
    為一年以上七年以下有期徒刑，得併科五萬元以下罰金，惟修正前刑法第三百四
    十條規定，其罰金刑部分尚應依罰金罰鍰提高標準條例第一條前段規定提高其罰
    金數額十倍即五萬元，從而該法條修正前後之刑度並無差異，依刑法第二條第一
    項前段規定，應依修正後刑法第三百四十條規定處斷。其為幫助犯，爰依刑法第
    三十條第二項之規定減輕其刑。爰審酌被告犯罪之動機、目的，犯罪所生之危害
    ，犯後飾詞否認，堅不吐實，顯無悔意等一切情狀，量處如主文所示之刑。
據上論斷，應依刑事訴訟法第二百九十九條第一項前段、第三百條，刑法第二條第一
項前段、第三百四十條、第三十條第一項前段、第二項，判決如主文。
中      華      民      國       八十九   年     四      月     十一    日
                                    臺灣台中地方法院刑事第二庭
                                            法  官  吳  幸  芬
右正本證明與原本無異。
如不服本判決，應於判決送達後十日內向本院提出上訴狀（應附繕本），上訴於台灣
高等法院台中分院。
                                            書記官
中      華      民      國       八十九   年     四      月     十三    日
刑法第三百四十條
以犯前條之罪為常業者，處一年以上七年以下有期徒刑，得併科五萬元以下罰金。


司法院資訊處製作；財團法人民間司法改革基金會備份。
